臺灣高等法院民事判決
108年度重上字第936號
上  訴  人  陳張阿涼
訴訟代理人  楊子莊律師
被 上訴 人  陳裕仁  
            廖漢宗  
            沈政君  

            黃泊偉  
            林志明  
上列當事人間請求損害賠償事件，上訴人對於中華民國108年8月
19日臺灣臺北地方法院100年度重訴字第1004號第一審判決提起
上訴，並為訴之追加，本院於109年10月6日言詞辯論終結，判決
如下：
    主      文
一、原判決關於駁回上訴人後開第二項之訴，及該部分假執行之
    聲請，暨該訴訟費用負擔之裁判，均廢棄。
二、被上訴人陳裕仁、廖漢宗、沈政君、黃泊偉應連帶給付上訴
    人新臺幣肆拾伍萬元及美金壹拾玖萬元。
三、被上訴人陳裕仁、廖漢宗、沈政君、黃泊偉應連帶給付上訴
    人前項金額，自民國一百零八年十月二十五日起至清償日止
    ，按週年利率百分之五計算之利息。
四、其餘上訴、其餘追加之訴及假執行之聲請均駁回。　　
五、廢棄部分之第一審訴訟費用由被上訴人陳裕仁、廖漢宗、沈
    政君、黃泊偉連帶負擔；第二審（含追加之訴）訴訟費用，
    由上訴人負擔十分之一，餘由被上訴人陳裕仁、廖漢宗、沈
    政君、黃泊偉連帶負擔。
六、本判決所命給付部分，於上訴人以新臺幣壹佰玖拾玖萬壹仟
    元為被上訴人陳裕仁、廖漢宗、沈政君、黃泊偉供擔保後得
    假執行。
    事實及理由
甲、程序方面：
一、按在第二審為訴之變更或追加，非經他造同意，不得為之，
     但擴張或減縮應受判決事項之聲明者，不在此限，民事訴
    訟法第446條第1項、第255條第1項第3款定有明文。上訴人
    於原審以其受被上訴人加入之詐騙集團共同詐騙，請求被上
    訴人連帶給付新臺幣（下未標明幣別者同）45萬元及美金19
    萬元，於上訴後追加請求被上訴人連帶給付自民國108年9月
    16日上訴理由狀繕本送達最後一位被上訴人翌日起計之法定
    遲延利息，核符上開規定，應予准許。
二、被上訴人陳裕仁、廖漢宗、沈政君、黃泊偉（下合稱陳裕仁
    等4人，與林志明合稱被上訴人）經合法通知，未於言詞辯
    論期日到場，核無民事訴訟法第386條各款所列情形，爰依
    上訴人之聲請，由其一造辯論而為判決。　　
乙、實體方面：
一、上訴人主張：原審共同被告范裕榔（原法院尚未判決）與綽
    號海哥等真實姓名不詳之人，在大陸地區廣東省東莞市長安
    鎮霄邊社區金安大廈設立奇盛貿易有限公司長安分公司為掩
    護，由范裕榔任公司負責人，僱用被上訴人等數十多人組成
    跨兩岸及香港地區之犯罪組織（下稱奇盛詐騙集團），共同
    以電話詐欺方式騙取被害人財物，再按其分組成員所擔任冒
    用巡警、警察隊長、檢察官等角色不同，發放不等比例之工
    資及獎金。伊於98年8月30日接獲奇盛詐騙集團所屬成員輾
    轉利用訴外人陳韋琳所提供行動電話0000000000號等門號所
    撥打之電話，誆稱渠等係警察或檢察官，伊遭他人冒用身分
    ，涉及詐領健保局就醫款項及林百里詐欺案犯罪，為避伊帳
    戶遭法院凍結，可暫時交付款項移至安全帳戶，或匯存至指
    定銀行帳戶代管，待釐清事實後即可返還云云，致伊陷於錯
    誤，於98年8月31日先後自伊所開立之蘆洲市農會帳戶及蘆
    洲光華路郵局帳戶提領15萬元、10萬元及20萬元，合計45萬
    元；並於同年9月1日中午，在臺北縣蘆洲市（現改制新北市
    ○○區○○○街00號前，將所提領之上揭45萬元現金交付予奇盛
    詐騙集團在臺灣之不詳男子之車手。復依序於同年月1日、2
    日、3日，先後以伊所擔任負責人之星唯工業有限公司（下
    稱星唯公司）名義，以商務支出之用途，將伊所調度之資金
    美金6萬元、5萬元及8萬元，合計美金19萬元匯入CHAN CHAU
     LUEN之香港帳戶（帳號000000000000號）。被上訴人屬奇
    盛詐騙集團成員，共同實施犯罪行為，故意不法侵害伊財產
    權，應連帶賠償伊所受損害等情。爰依民法第184條第1項前
    段、第185條規定，求為命被上訴人連帶給付伊45萬元及美
    金19萬元，及自108年9月16日上訴理由狀繕本送達最後一位
    被上訴人翌日起算法定遲延利息之判決。
二、陳裕仁等4人均未於本院審理時到場，亦未提出任何書狀，
    作何聲明陳述或說明。惟據陳裕仁、沈政君、黃泊偉於原審
    答辯略以：伊等並未因上訴人之損害而獲有利益，亦未參與
    上訴人受詐騙之行為。林志明另以：伊於98年9月16日始加
    入詐騙集團，上訴人受害時間係於伊加入之前，伊並未參與
    上訴人受詐騙之行為，自無庸對上訴人負損害賠償責任各等
    語，資為抗辯。
三、原審判決駁回上訴人全部請求，上訴人不服，提起上訴，並
    為訴之追加，其聲明：㈠原判決廢棄。㈡被上訴人應連帶給付
    上訴人45萬元及美金19萬元。㈢（追加）被上訴人應連帶給
    付上訴人第㈡項金額，自108年9月16日上訴理由狀繕本送達
    最後一位被上訴人翌日起至清償日止，按週年利率5%計算之
    利息。㈣並願供擔保准為假執行之宣告。林志明答辯聲明：
    上訴及追加之訴均駁回。
四、本院之判斷：
  ㈠上訴人主張其因受上開電話詐欺，而交付45萬元及美金19萬
    元，而受有損害之事實，已據其提出臺北縣政府警察局蘆洲
    分局延平派出所受理刑事案件報案三聯單、奇盛詐騙集團所
    交付偽造之「台灣台北地方法院地檢署政務科」公文及偵查
    卷宗資料影本、蘆洲市農會帳戶及蘆洲光華路郵局帳戶存摺
    明細資料、星唯公司登記資料、台灣中小企業銀行匯出匯款
    申請書回條3件、大陸地區廣東省東莞市中級人民法院（202
    0）東中法刑二初字第67號刑事判決（下稱系爭大陸判決）
    書、臺灣高雄地方法院106年度簡字第465號刑事簡易判決 
    、香港警務處口供報告、CHAN CHAU LUEN香港地區刑事判決
    及其譯本為證（原審影卷一第15至171頁、卷四第237至240
    頁、本院卷第27至42頁、第185至193頁）。依系爭大陸判決
    書所載，本案係上訴人係遭詐騙後，於98年10月15日前往大
    陸地區廣東省東莞市公安局長安分局霄邊派出所報案，始行
    查獲，經比對在奇盛詐騙集團地址扣押用於查詢被害人匯款
    之手機通話紀錄，及以該址申設之固定電話，其中部分呼叫
    電話號碼與上訴人電話號碼間曾存有大量且長時間之通話等
    情（原審影卷一第53、54、55頁），堪認上訴人主張遭奇盛
    詐騙集團之成員所詐騙等情為真。
  ㈡上訴人主張被上訴人參與奇盛詐騙集團，應就奇盛詐騙集團
    成員對其所施行之詐騙行為負共同侵權行為責任等語。陳裕
    仁、沈政君、黃泊偉、林志明則分別以前情置辯。經查：
　⒈按因故意或過失，不法侵害他人之權利者，負損害賠償責任
　　；數人共同不法侵害他人之權利者，連帶負損害賠償責任，
    不能知其中孰為加害人者亦同，民法第184條第1項前段、第
    185條第1項，分別定有明文。所謂共同侵權行為，係指數人
    共同不法對於同一之損害，與以條件或原因之行為。加害人
    於共同侵害權利之目的範圍內，各自分擔實行行為之一部，
    而互相利用他人之行為，以達其目的者，仍不失為共同侵權
    行為人，而應對於全部所發生之結果，連帶負損害賠償責任
    （最高法院78年度台上字第2479號號判決意旨可參）。查陳
    裕仁、廖漢宗、沈政君於98年8月間加入奇盛詐騙集團，充
    當檢察官角色，每次詐騙提成6-7%；黃泊偉則於98年8月加
    入該詐騙集團，充當警察隊長角色，偶而冒充巡警，每次詐
    騙提成5.5%等情，業據陳裕仁等4人於大陸地區接受刑事審
    判時所供稱無訛，有系爭大陸判決可按（見原審影卷一第42
    頁正反面、第104頁反面至107頁、第109頁反面），雖陳裕
    仁等4人所供進行詐騙成功之被害人中並無上訴人，惟依同
    案負責財務之共犯陳俊達之供述，奇盛詐騙集團確係范裕榔
    統籌，並分派成立A、B、C三組，共同分頭進行詐騙，並供
    稱：「2009年9月初，由阿志冒充警員，阿欽（在逃）冒充
    警察隊長、海哥冒充檢察官，成功詐騙一位60多歲的台灣女
    人19萬美元（即上訴人），哪個大陸妹接線，陳俊達不知道
    」等語（見原審影卷一第88、95頁）。則陳裕仁等4人雖非
    直接接觸上訴人對其進行詐騙之人，惟陳裕仁等4人客觀上
    有充當分組檢察官、警察隊長、巡警等角色進行詐騙其他被
    害人成功之分擔行為，具備詐欺之侵權行為要件，而相互結
    合犯罪，對上訴人因此所受損害，於法律評價上自具有共同
    原因，陳裕仁等4人乃為共同侵權行為人，依上開規定，自
    應對上訴人連帶負損害賠償責任，尚不得以陳裕仁等4人實
    際上未接觸上訴人對其進行詐騙，即謂渠等對上訴人受詐欺
    所生損害並非共同侵權行為人。又上訴人受詐欺所匯付之美
    金19萬元，雖係以星唯公司名義之商務用途，惟本件受詐騙
    之人為上訴人，而非星唯公司，上訴人誤信詐騙集團所言，
    而調度其所有資金匯往香港所指定之帳戶，使用其所經營並
    擔任負責人之星唯公司名義辦理匯款，實際受害人仍為上訴
    人，自不得以此謂上訴人並非該美金19萬元損害之被害人，
    附此敘明。
  ⒉又按共同侵權行為之損害賠償，固不以加害人有意思之聯絡
    為要件，但仍須有客觀的共同關聯性，則必須損害之發生，
    及有責任原因之事實，二者之間有相當因果關係為其成立要
    件，如就其行為確能證明絕無發生損害之可能性，則行為與
    損害之間無因果關係，即難遽令負擔共同侵權行為之連帶賠
    償責任。準此，詐騙集團成員僅須就其加入該集團期間所造
    成被害人之損害負連帶賠償責任，如被害人受詐騙所受損害
    ，非於該成員加入詐騙集團期間所發生，即與該成員無涉，
    尚難令其就該部分損害負連帶賠償責任。林志明抗辯其於98
    年9月16日加入奇盛詐騙集團，並於98年10月14日始成功詐
    騙一筆80萬元等情，迭據林志明自大陸地區接受刑事審判時
    即供陳在卷（見原審影卷一第111頁）。以當時奇盛詐騙集
    團成員一同在大陸地區被查獲名單、帳冊之情形下，得透過
    互相指認及供詞加以比對彼此所述情節真偽，且被害者眾，
    林志明當無於該案中選擇性坦認詐欺對象之可能，上訴人復
    未能舉證證明其受詐騙時林志明已加入奇盛詐騙集團，應認
    林志明所辯前揭加入奇盛詐騙集團之時間，應非子虛。林志
    明既係於上訴人遭詐騙後始加入該犯罪集團，依前揭說明，
    上訴人主張林志明應對其所受損害，與上開詐騙集團成員負
    共同侵權行為責任云云，即屬無據。
五、又給付無確定期限者，債務人於債權人得請求給付時，經其
    催告而未為給付，自受催告時起，負遲延責任。其經債權人
    起訴而送達訴狀，與催告有同一之效力；遲延之債務，以支
    付金錢為標的者，債權人得請求依法定利率計算之遲延利息
    ；應付利息之債務，其利率未經約定，亦無法律可據者，週
    年利率為5%，民法第229條第2項、第233條第1項前段、第20
    3條定有明文。陳裕仁等4人應負上開賠償責任而迄未履行，
    則上訴人請求陳裕仁等4人前開請求有據部分，加付自108年
    9月16日上訴理由狀繕本送達最後一位被上訴人翌日即108年
    10月25日起（見本院卷第47頁廖漢宗送達證書）至清償日止
    之法定遲延利息，亦屬有據。 　　　　
六、綜上所述，上訴人依民法第184條第1項前段、第185條規定
    ，請求陳裕仁等4人連帶給付45萬元及美金19萬元，為有理
    由，應予准許；逾此部分之請求，為無理由，不應准許。原
    審就上開應准許部分，為上訴人敗訴之判決，尚有未洽，上
    訴論旨指摘原判決此部分不當，求予廢棄改判，為有理由，
    爰由本院廢棄改判如主文第2 項所示。至於上訴人之請求不
    應准許部分，原審為上訴人敗訴之判決，並駁回其假執行之
    聲請，經核並無不合，上訴意旨指摘原判決此部分不當，求
    予廢棄改判，為無理由，應駁回此部分之上訴。又上訴人追
    加之訴請求陳裕仁等4人連帶給付自108年9月16日上訴理由
    狀繕本送達最後一名被上訴人翌日即108年10月25日起至清
    償日止，按週年利率5%計算之利息，為有理由，應予准許；
    逾此部分之請求，為無理由，不應准許。上訴人就上開勝訴
    部分陳明願供擔保准為假執行宣告，核無不合，爰酌定相當
    擔保金額准許之；至上訴人就追加之訴無理由部分所為假執
    行之聲請，失所附麗，應予駁回。並依民事訴訟法第79條、
    第85條第2項規定，酌量命上訴人就敗訴部分負擔1/10之訴
    訟費用，餘由陳裕仁等4人連帶負擔之判決。　　
七、本件事證已臻明確，兩造其餘之攻擊或防禦方法及所用之證
    據，經本院斟酌後，認為均不足以影響本判決之結果，爰不
    逐一論列，附此敘明。
丙、據上論結，本件上訴及追加之訴均為一部有理由、一部無理
    由，爰判決如主文。
中　　華　　民　　國　　109 　年　　10　　月　　27　　日
                 民事第二十四庭
                       審判長法  官  胡宏文
                             法  官  朱慧真
                             法  官  陳筱蓉
正本係照原本作成。
如不服本判決，應於收受送達後20日內向本院提出上訴書狀，其
未表明上訴理由者，應於提出上訴後20日內向本院補提理由書狀
（均須按他造當事人之人數附繕本）上訴時應提出委任律師或具
有律師資格之人之委任狀；委任有律師資格者，另應附具律師資
格證書及釋明委任人與受任人有民事訴訟法第466 條之1第1項但
書或第2項（詳附註）所定關係之釋明文書影本。如委任律師提
起上訴者，應一併繳納上訴審裁判費。
中　　華　　民　　國　　109 　年　　10　　月　　27　　日
　　　　　　   　　　　　　　書記官  陳珮茹 
附註：
民事訴訟法第466條之1（第1項、第2項）：
對於第二審判決上訴，上訴人應委任律師為訴訟代理人。但上訴
人或其法定代理人具有律師資格者，不在此限。
上訴人之配偶、三親等內之血親、二親等內之姻親，或上訴人為
法人、中央或地方機關時，其所屬專任人員具有律師資格並經法
院認為適當者，亦得為第三審訴訟代理人。